【裁判字號】    92,簡上,129
【裁判日期】    921224
【裁判案由】    損害賠償
【裁判全文】
臺灣士林地方法院民事判決                        九十二年度簡上字第一二九號
    上  訴  人  乙○○
    上  訴  人  丙○○
    共      同
    訴訟代理人  胡盈州律師
                陳麗芬律師
    被  上訴人  汎宇電商股份有限公司
    法定代理人  甲○○
    訴訟代理人  丁○○
當事人間請求損害賠償事件，上訴人對於中華民國九十二年四月十七日本院內湖簡易
庭九十一年度湖簡字第五二一號第一審判決提起上訴，本院於九十二年十二月十日言
詞辯論終結，判決如下：
    主      文
上訴駁回。
第二審訴訟費用由上訴人負擔。
    事實及理由
一、被上訴人主張：
（一）上訴人乙○○、丙○○原任職於高格資訊股份有限公司（下稱高格公司），高
      格公司於民國八十九年九月一日與被上訴人汎宇電商股份有限公司合併後，因
      以被上訴人為存續公司，故原高格公司消滅，原高格公司之產品、業務全數劃
      歸為被上訴人旗下五大事業處之「高格商業應用事業處」，繼續經營與合併前
      相同之業務，即提供企業全方位商務軟體之服務。上訴人乙○○自合併後即正
      式受聘為高格商業應用事業處之總經理，上訴人丙○○曾任高格商業應用事業
      處協理及流通需求事業處副總經理，兩人主要職務係負責管理原告公司高格商
      業應用事業處並拓展該事業處業務，不意二人竟於在職期間另行夥同被上訴人
      公司在職員工鍾和欽、曹惠萍、郭力、王福蘭等四人與李昆山共七人，於八十
      九年十一月十七日利用正常上班時間，在外共同發起成立亞翼資訊管理股份有
      限公司（下稱亞翼公司），亞翼公司（嗣更名為高格亞翼資訊股份有限公司，
      下稱高格亞翼公司）成立之初所營事業係以出售被上訴人公司Wi nEasy2軟體
      及提供該產品之技術諮詢與維護服務為主，與被上訴人公司「高格商業應用事
      業處」所營事業完全相同，上訴人二人並擔任亞翼公司董事、顧問室經理等職
      ，除一方面繼續於被上訴人公司任職支領薪俸，並持續經營辦理亞翼公司之業
      務，迨至上訴人乙○○於九十年六月十五日自被上訴人公司離職，上訴人丙○
      ○於九十年六月十八日自被上訴人公司離職後方停止該競業行為，爰依民法第
      五百六十三條第一項之規定請求將上訴人二人因競業行為所得之利益作為損害
      賠償額。
（二）上訴人乙○○、丙○○二人於八十九年十一月二十九日起至九十年四月五日止
      持有亞翼公司股份比例為發行股數之五分之一，而於九十年四月六日增資後持
      股比例分別為百分之八與百分之十二，並以亞翼公司八十九年十二月營業申報
      所得額新台幣（下同）十四萬九千五百二十三元，九十年度營業申報課稅所得
      額十二萬二千八百七十九元作為上訴人於該公司應受分配之股東利益作為求償
      金額基數，除八十九年十二月三十一日前因股權未變而依持股比例直接計算其
      金額外，餘者依九十年度申報課稅所得額計算出每日平均所得後分別依持股比
      例乘上競業天數計算出應受分配之股東利益，以該金額作為被上訴人請求上訴
      人競業所得利益。
（三）本件上訴人之競業行為至上訴人等自被上訴人公司離職方休，即渠等之競業行
      為係分別繼續至九十年六月十五日及九十年六月十八日止，而因渠等競業行為
      屬接續為侵害行為之犯行，則請求權時效即應自此時起算，又被上訴人於九十
      一年五月六日始知悉被告二人之競業行為，於九十一年六月十日據以起訴並未
      罹於時效。再者，不正之競業行為亦屬侵權行為及債務不履行之不法行為態樣
      ，設若上訴人認定請求權應自八十九年十一月十七日起算，則被上訴人於九十
      一年六月十日據以起訴，仍可適用民法第一百八十四條與第五百四十四條作為
      請求基礎，亦未罹於時效。
（四）上訴人爭執渠等僅為形式上同意掛名擔任董事而未實際經營業務，辯稱未有競
      業行為，實不足憑採。按董事係與公司居於委任關係且為公司之業務執行機關
      ，對公司尚須負起一定之經營責任。公司法第二百零二條規定，公司業務之執
      行，由董事會決定之，上訴人於高格亞翼公司若非擔任董事長，則為董事，依
      前揭規定，上訴人即為高格亞翼公司業務決定者。另，上訴人於原審再三辯稱
      係因公司法人數限定而同意掛名，則既能詳知公司法規定，難認不知公司法無
      對經理人或董事設有競業禁止之規定。是如公司董事皆如上訴人等託詞擔任董
      事僅為掛名，如遇應屬董事應行擔負之責任義務，豈非均可以掛名為由規避一
      切責任。故上訴人所謂"同意掛名擔任董事而未實際經營業務"，純為卸責諉過
      之說。再者，上訴人為競業之高格亞翼公司所營業務項目均與被上訴人「高格
      商業應用事業處」所營項目性質一致，上訴人等既身為被上訴人該事業處最高
      及高階主管，復又共同出資參與所營業務相同之亞翼公司之發起設立、繼之擔
      任董事，要難認無故意為競業之意圖，上訴人此舉實已為自己或亞翼公司謀利
      ，進而損害被上訴人公司之利益。上訴人所辯其行為係「投資」行為而非競業
      ，係混淆視聽之說。綜觀上訴人等背於被上訴人公司私下參與亞翼公司之發起
      ，渠等意謀競業之心昭然若揭，依一般經驗法則觀之，均足認定已非單純之投
      資理財行為。
（五）從而被上訴人起訴請求上訴人乙○○、丙○○各應給付被上訴人三萬八千二百
      十三元、三萬九千二百九十元及法定遲延利息。並聲明：請求駁回上訴。
二、上訴人辯稱：
（一）上訴人二人於八十九年十一月十七日當日係在公司工作，並未在外共同發起成
      立亞翼公司，被上訴人雖提出亞翼公司發起人會議記錄、公司董監名單等證物
      ，實因亞翼公司實際負責人李昆山欲設立公司時，受限於舊公司法第二條規定
      股份有限公司股東須七人以上不准一人公司之設立，且舊公司法第一百九十二
      條規定董事不得少於三人，故始以友人即上訴人名義列為股東及董事，上訴人
      等人並無實際參與發起設立或擔任董事，亦無實際經營亞翼公司業務，單純形
      式上掛名，自不構成競業行為。
（二）亞翼公司成立後據其稱曾向被上訴人之代理商購買被上訴人之正版軟體WinEas
      y2加以販賣，對被上訴人而言，亞翼公司無異於被上訴人銷售網路中之一環，
      亞翼公司每出售一套WinEasy2，等於無形中為被上訴人公司擴張WinEasy2產品
      在市場中之占有率，對被上訴人而言乃獲利而非受損；再基於著作權法所謂之
      「第一次銷售理論」，被上訴人將其WinEasy2軟體出售予其經銷商時，其已獲
      取應得利潤，其對於該軟體在法律上所得享有之權利就已喪失，故無權干涉購
      買合法軟體之經銷商及亞翼公司嗣後對於該合法軟體所為之任何處分行為，又
      被上訴人雖為該WinEasy2軟體之著作權人專有重製之權利，得排斥他人重製，
      惟其權利卻不及於對客戶提供產品維護，因而客戶欲向何人購買維護服務乃客
      戶之考量，是亞翼公司銷售被上訴人公司軟體與被上訴人沒有軟體維護收入，
      二者間毫無因果關係。
（三）縱使上訴人等有競業行為致被上訴人受損，依民法第五百六十三條第二項規定
      「前項請求權，自商號知有違反行為起，經過二個月或自行為時起，經過一年
      不行使而消滅」，依被上訴人所指上訴人等於八十九年十一月十七日利用正常
      上班時間在外共同發起成立亞翼公司，詎起訴時已逾一年七個月，請求權業已
      罹於時效，且被上訴人係以日數作為計算上訴人所獲利益之基礎，是九十年六
      月十日前之利益亦已罹於時效。況適用民法第五百六十三條規定須符合民法第
      五百六十二條規定之構成要件，原審並未論及上訴人構成民法五百六十二條規
      定之構成要件卻適用民法第五百六十三條之規定，顯有違誤。
（四）亞翼公司八十九年度薪資給付清單中並無上訴人支領薪資部分，九十年度薪資
      給付清單中，六月份之前，亦無上訴人支領薪資之證明，且上訴人並未實際出
      資，純係掛名，自未真正領取股利，當無所謂競業所得利益，況按股東利益計
      算競業所得利益，在觀念上亦將投資與競業不同概念混淆。
（五）並聲明：１、原判決廢棄。２、被上訴人於第一審之訴及假執行之聲請均駁回
三、按民法第五百五十三條第一項規定「稱經理人者，謂由商號之授權，為其管理事
    務及簽名之人。」，而所謂商號係指以營利為目的之事業本身，包含獨資、合夥
    之事業或具法人資格之公司、合作社等商業機構，即俗稱之公司行號。本件被上
    訴人主張上訴人二人原任職高格公司，高格公司於八十九年九月一日與被上訴人
    公司合併後，上訴人乙○○受聘為被上訴人公司「高格商業應用事業處」之總經
    理，上訴人丙○○則任被上訴人公司「高格商業應用事業處」協理及「流通需求
    事業處」副總經理，兩人主要職務係負責管理被上訴人公司「高格商業應用事業
    處」並拓展該事業處業務之事實，業據其提出上訴人乙○○、丙○○人事資料卡
    、上訴人丙○○人事基本資料分析明細表等影本為證，並為上訴人所不爭，應堪
    信為真正。是上訴人二人均為被上訴人公司之經理人甚明。
四、被上訴人主張被上訴人二人於在職期間與訴外人鍾和欽、曹惠萍、郭力、王福蘭
    與李昆山共七人，於八十九年十一月十七日共同發起成立亞翼公司，並擔任亞翼
    公司董事、顧問室經理，而亞翼公司（嗣更名為高格亞翼公司）所營業務項目均
    與被上訴人「高格商業應用事業處」所營項目性質一致，上訴人有競業行為之事
    實，業據其提出亞翼公司發起人會議記錄、股東名簿、亞翼公司設立登記表、上
    訴人丙○○名片等影本為證，且經原審調取亞翼公司登記資料影本附卷經本院核
    閱無訛。被上訴人雖不否認其形式上有共同發起成立亞翼公司及亞翼公司所營業
    務項目與被上訴人「高格商業應用事業處」所營項目性質一致之事實，惟辯稱伊
    二人僅係掛名，並未實際經營亞翼公司業務，並無競業行為發生云云，是本件首
    應審究者在於上訴人是否有競業行為？爰分述如下：
（一）按經理人不得兼任其他營利事業之經理人，並不得自營或為他人經營同類業務
      ，公司法第三十二條前段定有明文。其立法原意，在確保經理人之時間及才智
      完全奉獻於公司，且經理人有為公司管理事務之權利，從而熟識公司之內情，
      並洞悉公司營業上之機密，因此，若容許其在公司外與公司自由競業，恐有利
      用其所得之機密，為自己或他人牟利，致損害公司利益之虞，為避免兩者間利
      益之衝突，遂禁止經理人自營或為他人經營同類之業務。次按「董事為自己或
      他人為屬於公司營業範圍內之行為，應對股東會說明其行為之重要內容，並取
      得其許可」，公司法第二百零九條第一項定有明文。觀其立法本旨即在規範股
      份有限公司董事應忠於職責，未得股東會許可，有兼任其他營利事業之經理人
      或自營或為他人經營同類之業務，勢必損及公司利益。此之所謂「為自己或他
      人」，係指為自己或他人之計算而言，換言之，不問董事係以自己之名義或他
      人之名義為之，只須其行為之經濟上效果歸屬於自己或他人即屬之。再者，此
      之所謂「屬於公司營業範圍內之行為」，從禁止競業觀點觀之，係指其所為之
      行為屬於章程所載之公司目的事業中為公司實際上所進行之事業。董事既係經
      股東會就有行為能力之股東選任，以經營公司業務之人，是經理人如擔任其他
      公司之董事，該經理人即有經營該公司業務之權利及義務，當兩公司間有利益
      之衝突，勢必損及原任職公司之利益。
（二）上訴人雖於原審聲請傳訊證人李昆山到庭證稱：設立時只有其一人參與，其他
      人係掛名為股東，登記之資本額為二百萬元，是其拜託他們請他們蓋章，上訴
      人二人有同意，但他們沒有出資，因為會計師說一定要有董事、監察人，其告
      知上訴人二人，他們也表示同意擔任董事、監察人，公司除了伊以外，還有會
      計、一個助理、一個業務，上訴人實際上沒有在公司任職。是會計師說開公司
      一定要開會，其打電話請他們用印，直到更名公司從未開過任何會議，都是會
      計師給其格式，其就蓋章云云，證人葉曉玲於原審到庭亦證稱其自九十年三月
      任職於亞翼公司，九十年上班時在公司辦理業務的只有伊、李昆山和業務，在
      九十年六月底前都沒有在公司看過上訴人，也沒有支付過上訴人任何的報酬及
      有何業務往來云云，然上訴人二人於任職被上訴人公司經理人期間，同意擔任
      亞翼公司董事，而董事依法即有經營公司業務之權利及義務，至於經營公司業
      務之方式，並不限於必親力親為或竟日鎮守公司內，而其實際上是否已享其董
      事權利、盡其董事義務亦非他人所得置喙，是上訴人是否有親自到亞翼公司、
      是否在被上訴人公司準時上、下班及有無投資被上訴人公司，均與其有無競業
      行為無涉。況由亞翼公司八十九、九十年度綜合所得稅給付清單觀之，八十九
      年度受薪人有十位，九十年度受薪人有四十八位，與證人李昆山、葉曉玲所述
      公司經營情形不符，且九十年度有給付李昆山紅利二萬三千三百零四元、乙○
      ○紅利九千三百二十二元、丙○○紅利一萬三千九百八十二元、鍾和欽紅利二
      萬三千三百零五元、曹惠萍紅利一萬三千九百八十二元、郭力紅利二萬三千三
      百零五元、王福蘭紅利九千三百二十二元，給付比例恰與九十年四月六日登記
      增資後之持股比例相符，再證人二人目前均任職於亞翼公司（已更名為高格亞
      翼資訊管理股份有限公司），而上訴人乙○○現為高格亞翼公司之董事長，是
      其二人之證言不免有偏頗上訴人二人之虞，更何況上訴人二人自被上訴人公司
      離職後隨即任職亞翼公司，其中上訴人乙○○更於不滿一年間之九十一年六月
      六日即擔任高格亞翼公司之董事長，依社會常理觀之，亞翼公司之發起設立如
      僅為李昆山一人，其餘發起人僅係掛名，李昆山焉有於不到一年間即將高格亞
      翼公司之經營權拱手讓人之理？是證人二人所言，不足採信。
（三）又查被上訴人公司所營項目為資訊軟體服務業、資料處理服務業、電子資料供
      應服務業、電腦設備安裝業、事務性機器設備零售業等，亞翼公司亦有相同之
      營業項目，有被上訴人公司基本資料查詢及亞翼公司設立登記卡影本各一件在
      原審卷可憑，又亞翼公司成立之初所營事業係以出售被上訴人公司WinEasy2軟
      體及提供該產品之技術諮詢與維護服務為主，與被上訴人公司「高格商業應用
      事業處」所營事業完全相同一節，復為兩造所不爭，是亞翼公司與被上訴人公
      司係經營相同之業務。另被上訴人主張亞翼公司的貨源大部分係向被上訴人公
      司之經銷商立恒、上馳二公司購買，被上訴人公司給一般經銷商之折扣約五、
      六折，給立恒、上馳二公司之折扣為三點五折等情，為上訴人所不否認，應堪
      採信。上訴人二人一方面擔任被上訴人公司高格商業應用事業處並拓展該事業
      處業務，有決定被上訴人公司給經銷商折扣數之權限，而亞翼公司如直接向被
      上訴人公司購買與向被上訴人公司經銷商立恒、上馳二公司購買二者相較，即
      有一點五折至二點五折之價差，被上訴人公司與亞翼公司間之利益明顯衝突，
      上訴人要非僅係單純之投資理財之行為，上訴人上開辯詞，不足採信。
（四）綜上，上訴人有競業行為，應堪認定。
五、另上訴人抗辯被上訴人請求權已罹於時效乙節，經查上訴人二人於八十九年十一
    月十七日參與發起亞翼公司，並同意擔任亞翼公司董事，上訴人乙○○於九十年
    六月十五日離職，上訴人丙○○於九十年六月十八日離職，故上訴人二人經營亞
    翼公司同類業務之行為分別繼續至九十年六月十五日及九十年六月十八日為止，
    則請求權時效應自行為完成時即分別自九十年六月十五日及九十年六月十八日起
    開始進行，原告於九十一年六月十日起訴，尚未罹於一年之消滅時效。再查被上
    訴人自陳其於九十一年五月六日向經濟部抄錄亞翼公司資料時始知悉上訴人二人
    之競業行為，並提出亞翼公司發起人會議記錄、股東名簿等影本各一份為證，觀
    之該會議記錄及股東名簿上之抄錄章，確為九十一年五月六日，上訴人復未舉證
    證明被上訴人在起訴二個月以前即已知悉，是上訴人所辯被上訴人請求權已罹於
    時效乙節，亦難憑採。
六、末按公司法第三十二條前段規定「經理人不得兼任其他營利事業之經理人，並不
    得自營或為他人經營同類之業務。」；民法第五百六十二條亦規定「經理人或代
    辦商，非得其商號之允許，不得為自己或第三人經營與其所辦理之同類事業，亦
    不得為同類事業公司無限責任之股東。」。民法第五百六十二條之商號之定義係
    指以營利為目的之事業本身，包含獨資、合夥之事業或具法人資格之公司、合作
    社等商業機構。是公司之經理人違反公司法第三十二條規定之禁業競止時，當然
    亦有違反民法第五百六十二條規定之行為，而有民法第五百六十三條規定之適用
    ，民法第五百六十三條第一項則規定「經理人或代辦商，有違反前條規定之行為
    時，其商號得請求因其行為所得之利益，作為損害賠償。」是最高法院八十一年
    度台上字第一四五三號判例明示「按公司經理人違反公司法第三十二條競業禁止
    之規定，其所為之競業行為並非無效，僅公司得依民法第五百六十三條之規定行
    使介入權，請求經理人將因其競業行為所得之利益，作為損害賠償」。上訴人之
    競業行為，既堪認定，從而被上訴人主張依民法第五百六十三條之規定行使介入
    權，請求上訴人將因其競業行為所得之利益，作為損害賠償，即屬有據，上訴人
    所辯上訴人未符合民法第五百六十二條規定之構成要件，不得適用民法第五百六
    十三條之規定請求，自有誤會。
七、茲就被上訴人請求之金額審酌：經查因其競業行為所得之利益被上訴人主張上訴
    人乙○○、丙○○二人於八十九年十一月二十九日起至九十年四月五日止持有亞
    翼公司股份比例為發行股數之五分之一，而於九十年四月六日增資後持股比例分
    別為百分之八與百分之十二，亞翼公司八十九年十二月營業申報所得額為十四萬
    九千五百二十三元，九十年度營業申報課稅所得額為十二萬二千八百七十九元，
    有亞翼公司登記資料及財政部台北市國稅局九十一年八月十九日財北國稅資字第
    ０九一００五三六六七號函、財政部台灣省北區國稅局台北縣分局九十一年十二
    月二日北區國稅北縣資字第０九一一０五０三八八號函附之營業申報資料在卷可
    稽，是以該營業申報課稅所得額作為上訴人二人於該公司應受分配之股東利益，
    並以之為求償金額基數，除八十九年十二月三十一日前因股權未變而依持股比例
    直接計算其金額外，餘者依九十年度申報課稅所得額計算出每日平均所得後分別
    依持股比例乘上競業天數計算出應受分配之股東利益，以該金額作為被上訴人請
    求上訴人競業所得利益。上訴人空口辯稱並未分紅，不足採信，而其薪資、股東
    利益係因其競業行為而得，並非單純投資行為所得，以該金額作為被上訴人請求
    上訴人競業所得利益，自屬允當。綜上被上訴人得請求上訴人乙○○給付之金額
    為三萬八千二百十三元，得請求上訴人丙○○給付之金額為三萬九千二百九十元
    （計算式詳如附表）。從而被上訴人依據民法第五百六十三條第一項之規定，請
    求上訴人乙○○給付被上訴人三萬八千二百十三元，請求上訴人丙○○給付被上
    訴人三萬九千二百九十元，及均自九十一年十月九日（原審準備（二）狀繕本送
    達翌日）起至清償日止按年息百分之五計算之法定利息，為有理由，應予准許。
    原審判命上訴人如數給付，並依被上訴人之聲請准供擔保後，得為假執行之宣告
    ，於法核無違誤，上訴意旨指摘原判決不當及違背法令，求予廢棄改判，均為無
    理由，應予駁回。
八、本件事證已臻明確，兩造其餘陳述及其攻防方法，經審酌與本件判決結果不生影
    響，爰不一一論述，併此敘明。
九、據上論結，本件上訴為無理由，依民事訴訟法第四百三十六條之一第三項、第四
    百四十九條第一項、第七十八條，判決如主文。
中      華      民      國    九十二    年     十二     月    二十四    日
                                        臺灣士林地方法院民事第一庭
                                            審判長法官  黃小瑩
                                            法      官  許永煌
                                            法      官  陳靜芬
右為正本係照原本作成。
本判決不得上訴。
中      華      民      國    九十二    年     十二     月    二十九    日
                                            法院書記官  陳秀蘭


司法院資訊處製作；財團法人民間司法改革基金會備份。
